【裁判字號】    97,訴,1738
【裁判日期】    980804
【裁判案由】    分割共有物
【裁判全文】
臺灣臺中地方法院民事判決  97年度訴字第1738號
原      告  丙○○
訴訟代理人  楊榮富律師
複代理人    蔣志明律師
被      告  甲○○
                        號
訴訟代理人  張慶達律師
複代理人    乙○○
上當事人間請求分割共有物事件，本院於民國98年7 月14日言詞
辯論終結，判決如下：
    主    文
兩造共有坐落臺中縣太平市○○段九二三地號、地目建、面積九
一點０四平方公尺之土地及同段九二四地號、地目建、面積二一
點０二平方公尺之土地暨同段八一二建號建物（門牌號碼：臺中
縣太平市○○路○段三七號之一）全部，應予變價分割，其賣得
之價金按兩造各二分之一之比例分配。
訴訟費用由兩造各負擔二分之一。
    事實及理由
一、原告起訴主張：坐落臺中縣太平市○○段923 地號、地目建
    、面積91.04 平方公尺之土地及同段924 地號、地目建、面
    積21.02 平方公尺之土地（下稱系爭2 筆土地），暨同段81
    2 建號（門牌號碼：臺中縣太平市○○路○段37號之1） 建
    物（下稱系爭建物），為兩造共有，所有權應有部分各2 分
    之1 。系爭2 筆土地及其上系爭建物並無不能分割之情事，
    且兩造亦未定有不分割之協議，惟兩造迄今未能達成分割之
    協議，原告自得請求裁判分割。另查系爭建物為一獨棟房屋
    ，全部坐落兩造共有之系爭2 筆土地上，增建3 、4 樓，防
    火巷加建建物，其整體構造具有一體性，並無其他獨立門戶
    可供出入，無從分割為兩造單獨所有，爰請求連同基地予以
    變賣並將所得價金按應有部分之比例分配於兩造。並聲明：
    兩造共有坐落臺中縣太平市○○段923 地號、地目建、面積
    91.04 平方公尺之土地及同段924 地號、地目建、面積21.0
    2 平方公尺之土地暨同段812 建號（門牌號碼：臺中縣太平
    市○○路○段37號之1） 整棟建物（含增、加建部分），准
    予變價分割，所得價金按兩造各持之應有部分（即1/2） 比
    例分配。
二、被告則以：被告已在系爭共有物上開設牙醫診所執業多年，
    幾十年來家庭的支出幾乎全數依靠該診所的營業收入，則系
    爭共有物向來充為診所之用，其使用目的為被告實行工作權
    所不可或缺者至明。退一步言，倘原告就本件有權主張分割
    ，但按「權利之行使…不得以損害他人為主要目的。行使權
    利、履行義務，應依誠實及信用方法。」民法第148 條定有
    明文。準此，原告明知變價分割後，被告賴以維生之診所必
    須遷移，將造成客戶流失及花費遷移、裝潢費用，甚至拿到
    變價分割的錢恐已無法支付再開業之費用，從而，原告請求
    分割系爭共有物亦悖誠信。又兩造所生之子均由被告監護扶
    養，被告身負重責大任，必須一肩扛起所有家計，被告的工
    作也非如原告一樣屬公職，無論到哪裡都保證可以有工作，
    如今若將系爭共有物變賣分割，無異斷了被告的生路及兩造
    所生之子的未來等語作為抗辯，並聲明：原告之訴駁回。
三、按除因物之使用目的不能分割或契約約定有不分割之期限者
    外，共有人得隨時請求分割共有物，又分割之方法不能協定
    者，法院得因任何共有人之聲請為原物分割或變價分割，以
    原物為分配時，如共有人中，有不能按其應有部分受分配者
    ，得以金錢補償之，民法第823 條第1 項前段、第824 條定
    有明文。本件原告主張系爭2 筆土地及系爭建物登記為兩造
    共有，所有權應有部分各2 分之1 ，且系爭建物為一獨棟房
    屋，全部坐落兩造共有之系爭2 筆土地上，增建3 、4 樓，
    防火巷加建建物，其整體構造具有一體性，並無其他獨立門
    戶可供出入等情，業據原告提出土地暨建物登記謄本為證，
    且有永業不動產估價師事務所不動產估價報告書附卷可按，
    且為被告所不爭執，堪信為真實。原告另主張兩造就系爭建
    物未訂有不分割之協議，亦無因物之使用目的上不能分割之
    情形，被告則以前詞置辯。惟按民法第823 條第1 項但書所
    謂因物之使用目的不能分割者，係指共有物繼續供他物使用
    而為該物之利用所不可或缺，或為一權利之行使所不可或缺
    者而言，例如界標、界牆、區分所有建築物之共同部分、共
    有之契據等是（最高法院50年台上字第970 號判例、97年度
    台上字第1593號判決意旨參照）。則系爭建物縱係供被告經
    營牙科所用，亦難據此即謂該共有物有因物之使用目的不能
    分割之情形。從而原告依首揭規定訴請裁判分割共有之系爭
    房地，自無不合。
四、次按法院定共有物之分割方法，應斟酌當事人之聲明、共有
    物之性質、經濟效用及全體共有人之利益等公平決之。而本
    件兩造共有之系爭2 筆土地，為系爭建物之基地，房屋土地
    構成一獨立之透天房屋，具有構造及交易上之一體性，房屋
    不能離基地而獨立存在，如採原物分割，除無法達成建築基
    地與房屋使用交易之經濟目的外，並形成土地與房屋間使用
    權利之複雜關係，於系爭建物之使用、交易俱屬不適，顯不
    適於以原物分割，綜合前情，本院認本件共有之系爭房地，
    以變價分割，就共有物之性質、經濟效用，及全體共有人之
    利益及公平性考量，俱屬公平允當。被告迄未提出任何原物
    分割方案，徒以系爭房地若採變價方割，有悖誠信公平云云
    為辯，委無可取。至系爭建物有增建部分，若係動產因附合
    而成為原建物（不動產）之重要成分，而非獨立存在而可達
    經濟上使用效用者，依民法第811 條規定，係由原建物所有
    權人即兩造取得該動產之所有權，而屬於原建物之一部分，
    自亦在變價分割之範圍，至因前揭規定，喪失權利而受損害
    者，得依關於不當得利之規定，請求償金，則屬另一問題，
    附此敘明。
五、綜上，系爭房地應以變價分割之方法為分割，並將賣得價金
    按各共有人即兩造登記所有權應有部分之比例即各2分之1分
    配，爰判決如主文第1 項所示。
六、本件事證已臻明確，兩造其餘攻擊防禦方法核與判決結果不
    生影響，爰不一一論述，併此敘明。
七、本件雖准原告之請求，以變價分割之方法，分割系爭建物，
    然分割方法係法院考量全體共有人之利益後，依職權所為之
    決定，原告既為共有人之一，亦同受其利，若全由敗訴當事
    人負擔訴訟費用顯失公平，爰依民事訴訟法第80條之1 規定
    ，命勝訴之原告亦負擔部分之訴訟費用，爰判決如主文第2
    項所示。
八、結論：原告之訴為有理由，依民事訴訟法第80條之1 ，判決
    如主文。
中    華    民    國    98    年    8     月    4     日
                  民事第四庭    法  官  郭佳瑛
正本係照原本作成。
如對本判決上訴，須於判決送達後20日內向本院提出上訴狀。
中    華    民    國    98    年    8     月    4     日
                                書記官  黃鴻鑑


司法院資訊處製作；財團法人民間司法改革基金會備份。
